【裁判字號】    98,上訴,1608
【裁判日期】    980625
【裁判案由】    違反槍砲彈藥刀械管制條例
【裁判全文】
臺灣高等法院刑事判決                98年度上訴字第1608號
上  訴  人
即  被  告  甲○○
選任辯護人  徐方齡律師
上列上訴人因違反槍砲彈藥刀械管制條例案件，不服臺灣臺北地
方法院98年度訴字第40號，中華民國98年3月13日第一審判決（
起訴案號：臺灣臺北地方法院檢察署97年度偵字第25903號），
提起上訴，本院判決如下：
    主  文
上訴駁回。
    事  實
一、甲○○明知具殺傷力之各式手槍及子彈係屬槍砲彈藥刀械管
    制條例第4 條第1 項第1 款及第2 款所稱之槍砲、彈藥，非
    經中央主管機關許可不得持有。其於不詳時間及地點收受姓
    名年籍均不詳之友人所交付之具有殺傷力口徑6.35mm義大利
    制式BERETTA廠950B 型半自動手槍1支（槍號A10356V，含彈
    匣1個）及口徑6.35mm制式子彈3顆後，竟未經許可，加以持
    有。嗣於民國97年11月16日凌晨4 時30分許，為警於臺北市
    中山區○○○路399 巷15號大樓電梯口，發現甲○○行跡可
    疑而予盤查，並經甲○○同意搜索後，在甲○○所著長褲之
    右後口袋內，扣得其所持有之上開制式手槍1支及制式子彈3
    顆（其中2顆業經鑑定試射時用盡），而查悉上情。
二、案經臺北市政府警察局中山分局報告臺灣臺北地方法院檢察
    署檢察官偵查起訴。
    理  由
壹、程序部分：
一、按被告以外之人於偵查中向檢察官所為之陳述，除顯有不可
    信之情況者外，得為證據，刑事訴訟法第159條之1第2 項定
    有明文。此乃因檢察官訊問證人、鑑定人等被告以外之人時
    ，均能遵守法律規定而不致違法取供，並令具結，可信性極
    高，為兼顧理論與實務而設。故被告、辯護人如主張證人於
    偵查中所為證言顯有不可信之情形者，本乎當事人主導證據
    調查原則，自應負舉證責任，否則，被告以外之人向檢察官
    所為之陳述，毋庸另為證明，即得作為認定被告犯罪之證據
    。查證人謝君年於偵查中之供證，業經檢察官依法令其具結
    ，且無其他事證足資認定其於檢察官訊問時有受違法取供情
    事，得作為本案之證據，合先敘明。
二、對於司法警察機關調查中之案件，為因應實務上，併例行性
    當然有鑑定之必要者，例如毒品之種類與成分、尿液之毒品
    反應，或者槍彈有無殺傷力等鑑定，基於檢察一體原則，檢
    察長對於轄區內之案件，以事前概括選任鑑定人或囑託鑑定
    機關、團體之方式，俾便轄區內之司法警察官、司法警察對
    於調查中之此類案件，得即時送請先前已選任之鑑定人或囑
    託之鑑定機關、團體實施鑑定，以求時效（法務部92年9月1
    日法檢字第0920035083號函參照，刊載於法務部公報第312
    期）。此種由檢察機關概括選任鑑定人或概括囑託鑑定機關
    、團體，再轉知司法警察官、司法警察於調查犯罪時參考辦
    理之作為，法無明文禁止，係為因應現行刑事訴訟法增訂傳
    聞法則及其例外規定之實務運作而為，此為本院辦案職務上
    所已知之事實。此種由司法警察官、司法警察依檢察官所概
    括選任之鑑定人或囑託鑑定機關、團體所為之鑑定結果，與
    檢察官選任或囑託為鑑定者，性質上並無差異，同具有證據
    能力（最高法院96年度台上字第2860號判決要旨參照）。查
    內政部警政署刑事警察局（下稱刑事警察局）係經臺灣高等
    法院檢察署檢察長概括選任鑑定槍彈有無殺傷力之鑑定機關
    ，依上開說明，該鑑定機關所出具之槍彈鑑定書應具證據能
    力。
三、次按刑事訴訟法第131條之1規定之同意搜索，其所謂「自願
    性」同意，係指該項同意須出於表意人之自願，亦即非出於
    他人明示、暗示之強暴、脅迫者而言。法院審查時，應就表
    意人是否具有同意權限？有無將同意意旨記載於筆錄，由受
    搜索人簽名或出具書面表明同意之旨？並應綜合一切情狀，
    包括徵求同意之地點、方式，是否自然而非具威脅性？同意
    者主觀意識之強弱、教育程度、智商、自主之意志，是否已
    為執行搜索之人所屈服？等，以為判斷之基準（最高法院94
    年度台上第1361號判決意旨參照）。經查：警員於97年11月
    16日凌晨4時30分許，巡邏行經臺北市○○○路399巷15號前
    ，看到兩名年輕人見警心虛跑進上址大樓內，警員乃尾隨並
    搭電梯上樓，於下樓時在1 樓打開電梯時，遇見被告，因被
    告看到警員嚇一跳，警員乃請被告出示證件，但被告表示沒
    有證件，並表示現住於該棟大樓，因被告言詞閃爍，並稱不
    記得身分證字號，無法清楚交待身分，行跡可疑，警員遂拍
    觸被告之上半身及下半身口袋，拍觸時因被告有閃躲的動作
    ，並往後靠在牆壁，且在被告褲子右後口袋，拍觸到一個硬
    物，警員先請被告自行拿出來，但被告不願意，僵持幾分鐘
    後，警員拿自願受搜索同意書給被告簽名，而於被告同意簽
    名後，伸手入被告褲子的口袋，因而發現上開手槍及子彈等
    情，業據證人即當時查獲被告之員警謝君年於偵查及原審中
    供證明確（偵查卷第55、56頁，原審卷第28至30頁）。且本
    件員警對被告實施搜索確經被告自願性同意，亦有經被告簽
    名按指印之自願搜索同意書及臺北市政府警察局中山分局搜
    索扣押筆錄在卷可憑（偵查卷第12至15頁），足認證人上開
    供證非虛，堪予採信。是本件搜索因符合刑事訴訟法第131
    條之1 規定，得不使用搜索票，堪認並無違法搜索之情事。
    被告之辯護人雖辯以：本案警員未持搜索票，即逕行搜索被
    告之身體，及自願搜索同意書係被告遭搜索後帶回派出所始
    補簽，本案之搜索係屬違法云云，與上開事證不符，自無足
    採。
貳、實體部分：
一、訊據被告甲○○固坦承於上揭時、地，為警查獲持有扣案之
    手槍及子彈之事實，惟辯稱：上開槍彈係伊於查獲當日凌晨
    2 時許，在臺北市○○○路、錦州街口所拾獲，因時值深夜
    ，本擬待天亮後，再攜至派出所，報警處理，但未及報警即
    被查獲云云。其選任辯護人之辯護意旨略以：上開槍彈係被
    告拾獲，若非被告當時酒醉而即時告知警方，應符合自首之
    要件，且上開手槍是否係屬制式手槍，尚有疑義。又警員謂
    被告供稱被查獲之槍彈是朋友的或跟朋友借的乙節，與事實
    不符，且本件被告係誤觸法網，案後亦坦承犯行，請依刑法
    第59條規定，酌減其刑等語。經查：
  (一)上開手槍係口徑6.35mm制式半自動手槍，為義大利BERETTA
    廠950B型，槍號為A10356V，槍管內具6條右旋來復線，復進
    功能損壞，惟仍可供擊發同口徑制式子彈使用，認具殺傷力
    ，及子彈3 顆，認均係口徑6.35mm制式子彈，經以試射法鑑
    定結果，採樣2顆試射，可擊發，認上開3顆子彈均具殺傷力
    等情，有刑事警察局97年12月23日刑鑑字第0970178796號槍
    彈鑑定書1 份在卷可稽（偵查卷第70、71頁），並有上開手
    槍（含彈匣1 個）及子彈扣案可資佐證。且刑事警察局係經
    臺灣高等法院檢察署檢察長概括選任鑑定槍彈有無殺傷力之
    鑑定機關，已如上述。是該局對於槍彈之製造廠別、型號、
    規格及有無殺傷力等，自具有相當之專業知識，其對上開槍
    彈所為鑑定，應屬可信。辯護人空言質疑上開手槍非屬制式
    手槍，即無足取。
  (二)被告雖辯稱：上開槍彈係其於查獲當日凌晨2 時許，在臺北
    市○○○路、錦州街口所拾獲，因未及報警，即被查獲云云
    。惟依證人謝君年於偵查及原審供證稱：伊因被告無法清楚
    交待身分，且行跡可疑，遂拍觸被告之上半身及下半身口袋
    ，拍觸時因被告有閃躲的動作，並往後靠在牆壁，且在被告
    褲子右後口袋，拍觸到一個硬物，先請被告自行拿出來，但
    被告不願意，僵持幾分鐘後，遂拿自願受搜索同意書給被告
    簽名，而於被告同意簽名後，伸手入被告褲子的口袋，從被
    告褲子右後口袋取出扣案之槍彈後，曾詢問被告槍枝來源，
    當時被告表示槍是他朋友的，但沒有講明他朋友的姓名，嗣
    正式作筆錄時被告改稱該槍枝是撿來的，又從伊盤查被告開
    始到查獲該把槍枝之間，被告沒有向伊表示他身上攜帶槍彈
    ，是伊查獲才知道等語綦詳（偵查卷第55、56頁，原審卷第
    28至30頁），是由上開證人乙○○之供證，可知被告於上開
    時、地遭警方盤查時，明知其身上持有上開手槍及子彈，不
    僅未主動向警員繳交槍彈，且於警臨檢過程中，被告仍試圖
    隱瞞之情形下，方由警方自行發覺，自與刑法第62條所規定
    之自首要件不符。被告前揭所辯拾獲云云，顯係事後圖卸之
    詞，要無可採。
  (三)另被告雖辯稱：其並不知上開手槍係屬制式手槍云云。惟除
    有正當理由而無法避免者外，不得因不知法律而免除刑事責
    任，刑法第16條定有明文。而持有槍枝之行為，因其影響社
    會治安至鉅，絕非現行法律所允許，此不必有高人一等之智
    識、學歷，一般常人均能加以明辨，且被告未經許可持有本
    件手槍及子彈，並無正當理由，業據其供明在卷。是被告縱
    對於槍枝種類認識未深，亦無法解免其罪責。
  (四)綜上，本件事證明確，被告犯行洵堪認定，應予依法論科。
二、按扣案之具有殺傷力之制式手槍及子彈，分別屬槍砲彈藥刀
    械管制條例第4條第1項第1款、第2款所稱之槍砲、彈藥，依
    據同條例第5 條規定，均非經主管機關許可不得持有，是核
    被告未經主管機關許可，持有可發射子彈具有殺傷力之制式
    手槍及制式子彈之行為，係犯槍砲彈藥刀械管制條例第7 條
    第4項之未經許可持有手槍罪及第12條第4項之未經許可持有
    子彈罪。被告以一持有行為，同時持有具有殺傷力之制式手
    槍及子彈，係屬一行為而同時觸犯槍砲彈藥刀械管制條例第
    7條第4項及第12條第4 項之兩罪，為想像競合犯，依刑法第
    55條之規定，從一重論以上開持有手槍罪。
三、原審審酌被告所為，對於社會大眾治安影響程度雖大，然被
    告持有上開制式手槍、子彈之期間非久，即遭查獲，且尚未
    造成實害，及犯後態度良好等一切情狀，因而適用槍砲彈藥
    刀械管制條例第7條第4項、第12條第4 項、刑法第11條前段
    、第55條、第42 條第3項前段之規定，判處被告有期徒刑伍
    年貳月，併科罰金新臺幣拾萬元，及諭知易服勞役之折算標
    準，並以扣案之制式手槍1支（含彈匣1個）及制式子彈1 顆
    ，為違禁物，依刑法第38條第1項第1款之規定，宣告沒收（
    另扣案制式子彈中之2 顆，業經試射擊發，其所剩彈殼、彈
    頭，因已不再具有子彈之功能，已非違禁物），經核並無不
    合。又刑法第59條之酌量減輕其刑，必須犯罪另有特殊之原
    因與環境等等，在客觀上足以引起一般同情，認為即予宣告
    法定低度刑期尤嫌過重者，始有其適用（最高法院45年台上
    字第1165號判例參照）。本件被告於深夜隨身攜帶制式手槍
    及子彈外出，動機不明，對於社會治安具有高度之危險性，
    為求遏止社會近來囂張殘暴之風，殊無堪資憫恕可言。被告
    上訴否認犯行，徒執前詞指摘原判決不當，並請求依刑法第
    59 條規定，酌減其刑，均為無理由，應予駁回。
據上論斷，應依刑事訴訟法第368條，判決如主文。
本案經檢察官侯寬仁到庭執行職務。
中    華    民    國    98    年    6     月    25    日
            刑事第二十一庭審判長法  官  蘇隆惠
                                法  官  曾家貽
                                法  官  楊力進
以上正本證明與原本無異。
如不服本判決，應於收受送達後10日內向本院提出上訴書狀，其
未敘述上訴之理由者並得於提起上訴後10日內向本院補提理由書
（均須按他造當事人之人數附繕本）「切勿逕送上級法院」。
                                書記官  楊麗娟
中    華    民    國    98    年    6     月    25    日


司法院資訊處製作；財團法人民間司法改革基金會備份。
